---
title: "Clase 1 - Indicadores de Tipo de Cambio Real"
subtitle: "Diplomatura Problemas Actuales de la Economía, el Empleo y el Comercio (CEPED FCE - UBA)"
author-title: "DOCENTES:" 
authors:
  - name: Ezequiel Monteforte
  - name: Juan Camilo Gutman
output-file: "Clase 1 - ITCRM" 
format:
  html:
    embed-resources: true
    code-tools: false
    code-copy: false
    toc: true
    toc-location: left
    theme: 
      light: ../assets/practica_claro.scss
      dark: ../assets/practica_oscuro.scss
    fig-width: 8
    fig-height: 5
    fig-format: retina
    warning: false
    message: false
    echo: true
execute:
  freeze: auto
editor: source
include-after-body: ../assets/footer.html
---

```{r}
#| echo: false
#| purl: false

library(tidyverse)
library(readxl)
library(ggthemes)
library(plotly)

options(scipen=999)
```

# Índice de Tipo de Cambio Real Multilateral (ITCRM)

En esta clase vamos a replicar el cálculo y la visualización del Índice de Tipo de Cambio Real Multilateral (ITCRM) que publica el Banco Central de la República Argentina (BCRA).

## Descarga y lectura de datos

Primero, vamos a descargar los datos desde la página del BCRA.

```{r}
url <- "https://www.bcra.gob.ar/Pdfs/PublicacionesEstadisticas/ITCRMSerie.xlsx"
destino <- "bases/ITCRMSerie.xlsx"

download.file(url, destino, mode = "wb", method = "curl", extra = "-k")

data <- read_xlsx(destino, 
                  skip = 1,
                  col_types = c("text", rep("numeric", 15)))

# Transformamos la columna de fechas
data$Período <- as.Date(as.numeric(data$Período), origin = "1899-12-30")

# Clave para todo lo que viene de excel los trims
names(data) <- trimws(names(data))

# Descartamos filas con NA's en la columna Período:
data <- data %>% 
  drop_na(Período)
```

## Visualización

Ahora, vamos a crear algunos gráficos para visualizar los datos.

### ITCRM

```{r}
# Gráfico 1: el ITCRM
graf1 <- ggplot(data, aes(x = Período, y = ITCRM)) +
  geom_line(color = "blue", size = 1) +
  labs(title = "Índice de Tipo de Cambio Real Multilateral (ITCRM)",
       subtitle = "Base 17-12-15 = 100",
       x = "Fecha",
       y = "Índice ITCRM") +
  theme_fivethirtyeight() +
  scale_color_fivethirtyeight() +
  theme(plot.title = element_text(hjust = 0.5, size = 14, face = "bold"),
        plot.subtitle = element_text(hjust = 0.5))

graf1
```

### ITCRB con EEUU y China

Para graficar varias series juntas, primero tenemos que pasar los datos a formato largo.

```{r}
data_long <- data %>%
  select(Período, ITCRM, `ITCRB Estados Unidos`, `ITCRB China`) %>%
  pivot_longer(cols = -Período, names_to = "Índice", values_to = "Valor")

# Gráfico 2: EEUU y China
graf2 <- ggplot(data_long, aes(x = Período, y = Valor, color = Índice)) +
  geom_line(size = 1) +
  labs(title = "Índices de Tipo de Cambio Real - Argentina",
       subtitle = "ITCRM e ITRCB con EEUU y China (Base 17-12-15 = 100)",
       x = "Fecha",
       y = "Valor del Índice") +
  theme_fivethirtyeight() +
  scale_color_tableau() +
  theme(plot.title = element_text(hjust = 0.5, size = 14, face = "bold"),
        plot.subtitle = element_text(hjust = 0.5),
        legend.position = "bottom")

graf2
```

Y podemos hacer el gráfico interactivo con `ggplotly`.

```{r}
graf2 %>% ggplotly()
```

## Análisis de datos

Finalmente, vamos a ver un resumen estadístico de los datos.

```{r}
# Filtro de los últimos 5 años
data_reciente <- data %>%
  filter(Período >= as.Date("2019-01-01")) %>% 
  arrange(desc(Período))

# Resumen estadístico
cat("Resumen del ITCRM:
")
summary(data$ITCRM)
cat("
Último valor disponible:
")
tail(data[c("Período", "ITCRM")], 1)
```
