---
title: "Clase 4 - Visualización de Datos Avanzada"
subtitle: "Diplomatura Problemas Actuales de la Economía, el Empleo y el Comercio (CEPED - FCE - UBA)"
author-title: "DOCENTES:" 
authors:
  - name: Vladimiro S. Torres
  - name: Juan Camilo Gutman
output-file: "Clase 3 - Manipulación de bases de datos II" 
format:
  html:
    embed-resources: true
    code-tools: false
    code-copy: false
    toc: true
    toc-location: left
    theme: 
      light: ../assets/practica_claro.scss
      dark: ../assets/practica_oscuro.scss
    fig-width: 8
    fig-height: 5
    fig-format: retina
    warning: false
    message: false
    echo: true
execute:
  freeze: auto
editor: source
include-after-body: ../assets/footer.html
---


```{r}
library(tidyverse)
library(readxl)
library(lubridate)      # Para manejar fechas
library(plotly)         # Interactive plots
```

```{r}
#| echo: false

library(gt)             # Para mostrar las tablas mejor
```

## Complejizar la visualización

Retomar con la siguiente data ya procesada

```{r}
SIPA <- read_csv("bases/base_sipa.csv", 
                 show_col_types = FALSE)

SIPA <- SIPA %>% 
  mutate(Periodo = as.Date(Periodo),
         Anio = year(Periodo),
         Mes = month(Periodo),
         Trimestre = quarter(Periodo))
```


```{r}
ipc_mensual <- read_xlsx("../clase2/bases/ipc_ceped_data.xlsx")

class(ipc_mensual$fecha)

ipc_mensual <- ipc_mensual %>% 
  mutate(fecha = as.Date(fecha))

class(ipc_mensual$fecha)
```

```{r}
remuneracion_media <- SIPA %>% 
  filter(Variable == "Remuneración promedio - sin estacionalidad") %>% 
  mutate(indice_remuneraciones = Valor/Valor[Periodo == "2009-01-01"]*100)

ipc_mensual <- ipc_mensual %>% 
  mutate(indice_ipc_2009 = valor/valor[fecha == "2009-01-01"]*100)

remuneracion_real <- remuneracion_media %>%
  left_join(ipc_mensual, by = c("Periodo" = "fecha"))

remuneracion_real <- remuneracion_real %>% 
  mutate(indice_real = indice_remuneraciones/indice_ipc_2009*100,
         Trimestre        = quarter(Periodo)) %>% 
  select(Periodo, Anio = ANO4, Trimestre, Mes = sub, indice_real) 

```

 


Acá es clave armar una buena buena descripción de todo lo que se nuevo con respecto a la clase pasada





```{r}
#PROBANDO

library(plotly)
library(htmlwidgets)

plot_remun <- remuneracion_real %>%
  filter(year(Periodo) >= 2019) %>%
  ggplot(aes(x = Periodo, y = indice_real)) +
  geom_line(color = 'steelblue', size = 1) +
  geom_point(color = 'steelblue', size = 2.5) +
  scale_x_date(date_breaks = "2 month",
               date_labels = "%b %Y") +
  theme_classic() +
  theme(axis.text.x = element_text(angle = 45,
                                  hjust = 1)
        ) +
  labs(title = "Remuneración Real Asal. Reg. del Sec. Privado",
       subtitle = "Total País. Sin estacionalidad.",
       y = "Nivel",
       x = "", 
       caption = "Fuente: Sistema Integrado Previsional Argentino (SIPA)")
  

plotly_remun <- plot_remun %>%
  ggplotly()

htmlwidgets::saveWidget(plotly_remun, "remuneracion_desde_2019.html")

plotly_remun
```





gráficos de densidad: enut

```{r}
enut
```


### Recursos adicionales

Para quienes quieran profundizar en estos conceptos:

#### R y Tidyverse

-   Wickham, H., & Grolemund, G. (2023). *R for Data Science (2nd ed)*. O'Reilly Media. <https://r4ds.hadley.nz/>

## Bibliografía {.unnumbered}

```{=html}
<div id="refs" class="references csl-bib-body hanging-indent">

  <div id="ref-wickham2019" class="csl-entry">
    Wickham, H., &amp; Grolemund, G. (2023). <i>R for Data Science (2nd ed)</i>. O'Reilly Media.
  </div>

  <div id="ref-tidyverse2023" class="csl-entry">
    Tidyverse. (2023, April). <i>Base vs. magrittr pipe</i>. Recuperado de <a href="https://www.tidyverse.org/blog/2023/04/base-vs-magrittr-pipe/">https://www.tidyverse.org/blog/2023/04/base-vs-magrittr-pipe/</a>
  </div>

  <div id="ref-dataviz" class="csl-entry">
    DataViz Inspiration. (n.d.). RetrievedRecuperado de <a href="https://www.dataviz-inspiration.com/">https://www.dataviz-inspiration.com/</a>
  </div>

</div>
```
